臺灣臺中地方法院民事判決　96年度簡上字第223號
上　訴　人　乙○○
訴訟代理人　丙○○
被上訴人　　財政部國有財產局台灣中區辦事處
法定代理人　辛○○
訴訟代理人　丁○○
被上訴人　　戊○○
訴訟代理人　己○○
上列上訴人與被上訴人間請求確認土地租賃權存在事件，上訴人
對於本院沙鹿簡易庭民國九十六年七月十六日所為判決 (九十六
年度沙簡字第一一０號)，提起上訴，本院判決如下：
    主    文
上訴駁回。
第二審訴訟費用新臺幣壹仟伍佰元由上訴人負擔。
    事實及理由
壹、程序方面
    按對於簡易程序之第一審裁判，得上訴或抗告於管轄之地方
    法院，其審判以合議行之。第1項之上訴及抗告程序，準用
    第四百三十四條第一項、第四百三十四條條之一及第三編第
    一章之規定。又當事人不得提出新攻擊或防禦方法。但有下
    列情形之一者，不在此限：一　因第一審法院違背法令致未
    能提出者。二　事實發生於第一審法院言詞辯論終結後者。
    三　對於在第一審已提出之攻擊或防禦方法為補充者。四
    事實於法院已顯著或為其職務上所已知或應依職權調查證據
    者。五　其他非可歸責於當事人之事由，致未能於第一審提
    出者。六　如不許其提出顯失公平者。前項但書各款事由，
    當事人應釋明之。違反前二項之規定者，第二審法院應駁回
    之。民事訴訟法第四百三十六條之一第一項、第三項及同法
    第四百四十七條分別定有明文。本件上訴人於本院始主張系
    爭台中縣大甲鎮○○段第九一０地號土地（下稱系爭土地）
    ，被上訴人戊○○就系爭土地從未自任耕作，縱然其與被上
    訴人國有財產局間訂有耕地租賃契約，依耕地三七五減租條
    例第十六條第一項前段、第二項規定，被上訴人間就系爭土
    地租約亦為無效等語。此項新提出之攻擊防禦方法，已逾上
    訴聲明範圍，揆諸上開說明，依法不得為之，合先敘明。
貳、實體方面
一、上訴人方面：
  (一)上訴人自民國三十五年起即在系爭土地拓墾耕種迄今，嗣經
    政府以有拓墾及實際自任耕作之事實予以放租，並訂立國有
    耕地租賃契約，然因筆誤，致將租賃契約上之九一０地號誤
    載為日南段七六四—一九地號，而九一０地號誤載於被上訴
    人戊○○與被上訴人國有財產局之租賃契約上。上訴人事後
    發現七六四—一九地號土地一直由訴外人壬○○所使用，但
    系爭土地卻全部為上訴人使用，始知租約地號誤植之情事，
    上訴人已將七六四—一九地號土地歸還被上訴人國有財產局
    改由訴外人壬○○承租。查政府放租之意乃在於令實際拓墾
    自任耕作者承租其耕作之土地，故上訴人與被上訴人財政部
    國有財產局中區辦事處（下稱國有財產局）實際租賃關係應
    存在於系爭土地上，其租賃關係不因契約書之誤載而影響，
    且因被上訴人國有財產局以承租人地位訴請本院判命上訴人
    返還系爭土地，故上訴人有提起本件確認租賃關係存在之必
    要。縱認上訴人上述主張無理由，然上訴人既以承租系爭土
    地並自任耕作之意思，自始善意於系爭土地上耕作六十年之
    久，依民法第七百七十二條規定，亦因時效而取得租賃權
　(二)系爭土地確係由上訴人耕作使用逾五十年之久，業經證人癸
  　○○、庚○○、甲○○於原審出具證明書在卷可稽，而現場
    實測結果亦證實絕大部分土地係上訴人耕作使用，即被上訴
    人國有財產局歷年派員現勘查之情形亦相符合，而上訴人亦
    確實有繳納三筆承租土地之租金予被上訴人國有財產局，就
    系爭土地上訴人既係給付對價而使用，兩造間即屬有租賃關
    係存在等語。
  (三)並聲明：1.原判決廢棄。2.前開廢棄部分，請求確認四人就
    中華民國所有 (管理者為國有財產局)坐落台中縣大甲鎮○
    ○段第九一０地號土地租賃權存在。
二、被上訴人部分
  (一)國有財產局則以：
  1.按國有財產法第四十二條規定，國有非公用財產類之不動產
    出租，應以書面為之；未以書面為之者，不生效力。經查閱
    相關土地之承租資料，系爭土地重測前原為同鎮○○段七三
    八地號，原係委託臺灣土地銀行代營，該銀行於四十七年一
    月一日出租予訴外人郭烈，五十九年一月間由被上訴人戊○
    ○繼承承租，嗣經八十三年六月一日辦理地籍圖重測，登記
    為黎明段九一○、九一○—一地號，八十七年間移還被上訴
    人國有財產局接管，被上訴人國有財產局於八十八年間承續
    租賃關係，與被上訴人戊○○換訂國有耕地租約。而被上訴
    人國有財產局與上訴人所訂國有耕地租約租賃標的標示為同
    鎮○○段九一五及九一五—一地號，地籍圖重測前為日南段
    七二九號，臺灣土地銀行於代營期間之四十七年一月一日出
    租予上訴人。而上訴人先前另有承租日南段七三五—一部分
    土地及同段七六四—一四地號土地，其中七三五—一地號因
    部分出租，出租機關臺灣土地銀行暫編為同段七三五—四—
    一地號，並於八十三年六月一日辦理地籍圖重測登記為黎明
    段九二七地號；日南段七六四—一四地號，業就上訴人承租
    範圍部分辦理分割登記為同段七六四—一九地號；上開土地
    經臺灣土地銀行移還被上訴人國有財產局接管辦理換約時，
    被上訴人國有財產局於九十二年五月間派員現場勘查，發現
    黎明段九二七地號已全部開闢為道路使用，日南段七六四—
    一九地號為訴外人壬○○使用，上訴人於九十三年十一月二
    十八日以說明書表明其自始至終耕作之範圍為黎明段九一五
    、九一五—一地號，被上訴人國有財產局乃依九十一年九月
    五日台財產局管字第０９１００２３５４９號函頒定之「國
    有耕林養地承租人未依租約使用租賃物之處理方式」：「承
    租範圍部分被他人使用，如無轉租或轉讓情事，承租人自始
    未使用者，應終止該部分租約及承租面積」之規定，同意上
    訴人換約續租黎明段九一五、九一五－一地號國有土地。故
    系爭土地之原始承租資料，並無原告承租之記事，上訴人所
    稱持有之國有耕地租約書租賃標示係筆誤為日南段七六四—
    一九，查無相關資料可稽，應非屬實。
  2.又耕地承租人之租賃權僅係債權，並非民法第七百七十二條
    規定所有權以外之財產權，故系爭土地之租賃權無法為時效
    完成而取得。且於九十五年間被上訴人戊○○因上訴人無權
    占用系爭土地而向本院起訴請求排除地上物返還土地，業經
    法院判決上訴人須將無權占用之系爭土地返還，縱有時效取
    得之適用，取得時效亦已中斷，再依四十七年一月一日臺灣
    省公有耕地租賃契約記載，承租人郭烈承租系爭土地時，上
    訴人係保證人，顯示上訴人早已明知系爭土地非其所承租，
    即無以承租之意思占有系爭土地，故上訴人主張依民法第七
    百七十二條規定時效取得系爭土地之承租權，亦屬無據。
  3.系爭土地確實為被上訴人國有耕地租約之租賃標的，且承租
    人戊○○亦按期繳納耕地租金，又被上訴人國有財產局與上
    訴人所簽國有耕地租約租賃標示為同鎮○○段第九一五及九
    一五之一地號，所繳租金與系爭土地無關，況土地銀行代營
    期間所訂耕地租約，並無上訴人承租系爭土地之記事，系爭
    土地租金自無由上訴人繳納，上訴人主張系爭土地賃權存在
    ，顯無理由等語，資為抗辯。
  4.並聲明：請求駁回上訴人之訴。
　(二)被上訴人戊○○則以：
  1.系爭土地係伊承租之土地，上訴人未經伊同意，亦無法律上
    正當權源占用伊承租之土地，經伊多次催討拒不歸還，伊於
    八十九年間即對上訴人提起返還土地訴訟，業經本院八十九
    年度訴字第一三九九號判決確定，上訴人應將系爭土地如該
    判決附圖所示Ｂ部分面積二點三七平方公尺之地上物剷除，
    並將土地返還被上訴人，經伊多次溝通，原告均藉故拖延。
  2.近期國有財產局派員查勘，發現上訴人除未歸還占用地，竟
    又惡意擴占一百九十一平方公尺，作稻田、農作使用，經伊
    多次催討，仍拒不歸還占用土地，伊於九十五年間又向本院
    對上訴人提起拆除地上物訴訟，業經本院九十五年度訴字第
    一九七八號、臺灣高等法院臺中分院九十五年度上字第四○
    ○號判決上訴人無權占用，應返還土地，故上訴人請求確認
    土地租賃權存在，明顯無據等語置辯。
  3.並聲明：請求駁回上訴人之訴。
三、得心證之理由
　(一)按當事人主張有利於己之事實者，就其事實有舉證之責任，
  　民事訴訟法第二百七十七條定有明文。上訴人主張：上訴人
    自三十五年起即在系爭土地拓墾耕種迄今，嗣經政府以有拓
    墾及實際自任耕作之事實予以放租，並訂立國有耕地租賃契
    約，然因筆誤，致將租賃契約上之九一０地號誤載為日南段
    七六四—一九地號，而九一０地號誤載於被上訴人戊○○與
    被上訴人國有財產局之租賃契約上云云，為被上訴人所否認
    ，自應由上訴人負舉證責任。
　(二)上訴人固提出訴外人癸○○、庚○○、甲○○所出具之證明
  　書證明其自三十五年起即在系爭土地開墾種植水稻乙節，為
    被上訴人所否認，上訴人就此有利於己之事實，負有舉證之
    責。經查，上訴人前曾因占用系爭土地面積二點三七平方公
    尺，經被上訴人戊○○訴請返回土地，而經本院以八十九年
    度訴字第一三九九號判決被上訴人戊○○勝訴確定；嗣上訴
    人未歸還上開占用地，復擴大占用面積一百九十一平方公尺
    ，被上訴人戊○○於九十五年間再對上訴人提起拆除地上物
    訴訟，亦經本院九十五年度訴字第一九七八號判決勝訴，有
    上開判決書影本在卷可查，並為上訴人所不爭，足見上訴人
    應係逐漸擴大占用系爭土地之範圍，而非自始即占用系爭土
    地全部。又證人壬○○到庭證述：「因為我做的田與上訴人
    離一公里多，所以田有無變更過我不清楚，上訴人有無跟土
    地銀行承租土地耕作，我也不清楚。」等語，不能為上訴人
    有利之證言。另證人巫樹森亦到庭證述：「我有耕作土地，
    與上訴人距離一公里多，上訴人有無跟土地銀行承租土地耕
    作，我不清楚，有無原來耕的土地後來改由劉光輝在耕作，
    我也不清楚，上訴人耕種土地有無換過，我也不清楚，我只
    知道在台一線經國路旁邊有一塊地，我曾經載運土石去幫他
    填高過，那塊地從我十八、九歲認識上訴人時一直是他在耕
    作沒有錯。」（均見九十六年九月五日筆錄參照），被上訴
    人戊○○雖對證人巫樹森上揭證言不為爭執，惟以系爭土地
    是遭上訴人佔用等語置辯，故證人巫樹森上揭證言，亦難為
    上訴人有利之證言。故上訴人主張自三十五年起即在系爭土
    地開墾種植水稻等語，已難憑信。
　(三)再上訴人固主張其所承租之日南段七六四—一九地號實為訴
  　外人壬○○所使用，故租賃契約上之七六四—一九地號應為
    九一０地號之誤等語，為被上訴人所否認，而日南段七六四
    —一九地號縱有誤由非實際自任耕作者承租之情事，亦難遽
    認系爭九一０地號亦有相同之情形，上訴人上開主張，僅屬
    推測之詞，難認真實。
　(四)另按依民法第七百七十二條規定，所有權時效取得之規定於
  　其他財產權亦得準用之，惟稱準用者，亦僅於法律事實有所
    相通之情形下始得為之，而租賃依民法第四百二十一條第一
    項之規定，係指當事人約定一方以物租與他方使用、收益，
    他方支付租金之契約，足見租賃契約之成立須以支付租金為
    要件，則如承租人並未給付租金，自與租賃契約之要件不合
    ，而如承租人給付租金且出租人予以收受，兩造即因意思表
    示合致而成立租賃契約，故應認有對價給付關係存在之租賃
    權不能因時效而取得（最高法院八十八年度台上字第二七五
    四號判決意旨參照）。況本件上訴人並未提出證據證明其已
    長期和平繼續占有系爭土地，已如前述，其主張已因時效經
    過而取得系爭土地之租賃權，自屬無據。
  (五)綜上，上訴人主張其與被上訴人國有財產局實際租賃關係應
    存在於系爭土地上等語，難認有據，其請求確認原告就係爭
    九一０地號土地有租賃權存在，為無理由，應予駁回。是則
    原審駁回上訴人之請求，於法並無不合。上訴意旨指摘原判
    決不當，求予廢棄改判，為無理由，應予駁回其上訴。
五、據上論結，本件上訴為無理由，依民事訴訟法第436條之1第
    2項、第449條第1項、第78條，判決如主文。
中　　華　　民　　國　　96　　年　　11　　月　　23　　日
                  民事第一庭　　審判長　蔡王金全
                                法  官  吳蕙玟
                                法  官  陳學德
正本係照原本作成。
不得上訴。
中　　華　　民　　國　　96　　年　　11　　月　　23　　日
                                書記官  何惠文
